臺灣臺中地方法院刑事判決
110年度原金訴字第45號
公  訴  人  臺灣臺中地方檢察署檢察官
被      告  湯尚蔚



指定辯護人  本院公設辯護人  梁乃莉  
被      告  潘宏杰




上列被告因詐欺等案件，經檢察官提起公訴（110年度偵字第264
44號），被告等於準備程序進行中就被訴事實均為有罪之陳述，
本院合議庭裁定改由受命法官獨任以簡式審判程序審理，判決如
下：
    主    文
湯尚蔚三人以上共同犯詐欺取財罪，處有期徒刑壹年。扣案如附
表二編號1所示之物沒收。
潘宏杰三人以上共同犯詐欺取財罪，處有期徒刑壹年拾月。扣案
如附表三編號2、3所示之犯罪所得沒收；未扣案之犯罪所得新臺
幣貳仟玖佰伍拾肆元沒收，於全部或一部不能沒收或不宜執行沒
收時，追徵其價額。
    犯罪事實
一、湯尚蔚（通訊軟體TELEGRAM暱稱「鮪魚」）、潘宏杰（通訊
    軟體TELEGRAM暱稱「李榮浩」）參與姓名年籍不詳暱稱「多
    拉A夢」、「李文斌」、「大衛梟」等人所屬之詐騙集團（
    參與犯罪組織部分，由檢察官另行起訴，非本案起訴範圍）
    ，約定由湯尚蔚擔任集團內「收水」之工作， 潘宏杰擔任
    集團內「車手」工作，湯尚蔚、潘宏杰並與上開詐欺集團成
    員成立通訊軟體TELEGRAM群組「幹部群」、「榮浩-回報組
    」作為聯絡方式，而共同意圖為自己不法之所有，基於三人
    以上詐欺取財之犯意聯絡，先後為下列行為：
　㈠先由該詐欺集團某成員於民國110年7月8日9時45分許起，陸
    續以中華電信專員、劉隊長、檢察官等人名義，撥打電話予
    呂炳桂，佯稱其積欠電話費，需將帳戶內之款項交付監管，
    另會由臺灣臺中地方檢察署指派人員前往拿取云云，致呂炳
    桂陷於錯誤，先前往郵局提領新臺幣（下同）70萬元，並於
    同日15時許，依該集團成員指示，在臺中市霧峰區光明路27
    巷旁之空地，將裝有上開70萬元現金之牛皮紙袋，交予前往
    取款之潘宏杰，潘宏杰再依照前揭群組內成員之指示，將該
    裝有現金之牛皮紙袋放置在臺中市霧峰區中正路79巷口之冷
    氣機下方，由湯尚蔚前往該處取回該裝有現金之牛皮紙袋，
    並將裝有潘宏杰本次擔任車手可獲得之薪資袋(內有報酬850
    0元及車資3000元）放置於該巷子某處予潘宏杰收受後，即
    前往臺中市某公園將上開裝有70萬元現金之牛皮紙袋轉交予
    集團之不詳成員得手，湯尚蔚並因此獲得1200元之報酬。
　㈡湯尚蔚、潘宏杰及前揭詐騙集團成員詐得上開70萬元後，因
    知悉呂炳桂金融帳戶內尚有存款，竟食髓知味，承前揭三人
    以上詐欺取財之犯意聯絡，接續由集團內某成員於翌（9）
    日9時許撥打電話予呂炳桂，佯稱帳戶內之其他款項亦須監
    管云云，呂炳桂於該時經家屬提醒已知悉對方為詐騙集團，
    幸而未陷於錯誤且報警處理，並依警方之指示配合誘捕，於
    同日11時19分許，在臺中市霧峰區光明路27巷旁空地，將裝
    有80萬元假鈔之牛皮紙袋交付給前來取款之潘宏杰，潘宏杰
    依據群組內成員之指示，將牛皮紙袋放置在上開臺中市霧峰
    區中正路79巷口冷氣機下，以此方式轉交給前來取款之湯尚
    蔚，2 人旋即遭現場埋伏之員警逮捕，並扣得如附表一、二
    所示之物，而查悉上情。
二、案經呂炳桂訴由臺中市政府警察局霧峰分局報告臺灣臺中地
    方檢察署檢察官偵查起訴。
    理    由
一、本案被告2人所犯係死刑、無期徒刑、最輕本刑為3 年以上
    有期徒刑以外之罪，被告於準備程序中就被訴事實為有罪之
    陳述，經本院告知簡式審判程序之旨，並聽取公訴人、被告
    及辯護人之意見後，本院認為適宜依刑事訴訟法第273 條之
    1 第1 項規定，裁定進行簡式審判程序，且依同法第273條
    之2 、第159 條第2 項之規定，不適用傳聞法則有關限制證
    據能力之相關規定，合先敘明。
二、訊據被告2 人對上開犯罪事實均坦承不諱，核與證人即告訴
    人呂炳桂於警詢證述之情節相符，且有員警職務報告、被告
    2人取款及遭逮捕時之錄影翻拍照片、前揭群組對話紀錄翻
    拍照片在卷可稽，復有如附表一、二所示之物扣案可佐，足
    徵被告2人之任意性自白與事實相符，應可採信，本案事證
    明確，被告2 人犯行均堪認定，均應依法論科。
三、論罪科刑：
  ㈠核被告2人所為，均係犯刑法第339條之4第1項第2款之三人以
    上共同犯詐欺取財罪。被告2人所屬集團之不詳成員雖以冒
    用公務員名義之方式對告訴人施以詐術，然經遍覽全卷，並
    無任何證據足徵被告2人「知悉」該成員係以冒用公務員之
    方式為詐騙行為，而詐欺正犯可能使用之詐欺手段、方式多
    端，不一而足，自不得僅憑被告2分別擔任「收水」、「車
    手」，遂推論被告2人對該不詳成員以「冒用公務員」之施
    用詐術方式亦有認識，基於有疑唯利被告原則，尚難認被告
    2人構成刑法第339條之4第1項第1款之冒用公務員名義而犯
    詐欺取財罪，附此敘明。
　㈡又按刑法上接續犯係數行為於同時同地或密切接近之時地實
    施，侵害同一之法益，各行為之獨立性極為薄弱，依一般社
    會健全觀念，在時間差距上，難以強行分開，在刑法評價上
    ，以視為數個舉動之接續施行，合為包括之一行為予以評價
    ，較為合理（最高法院86年台上字第3295號判決意旨參照）
    。查被告2人及其等所屬詐欺集團，先後基於同一詐欺取財
    之行為決意，接續於110年7月8日、同年月9日對告訴人為詐
    欺行為，其等於7月8日詐得70萬元既遂、於7月9日則為詐欺
    未遂，被告2人及所屬集團成員係持續侵害同一被害人之財
    產法益，且各次行為之獨立性極為薄弱，依一般社會健全觀
    念，在時間差距上難以強行分開，應視為數個舉動之接續施
    行，為接續犯，應論以一詐欺取財既遂罪（臺灣高等法院臺
    中分院109年度上訴字第948號判決意旨參照）。公訴意旨認
    應就犯罪事實一、㈡部分之犯行，另論以刑法第339條之4第2
    項、第1項第2款之3 人以上共同犯詐欺取財未遂罪，容有誤
    會。
　㈢被告2人與姓名年籍不詳之「多拉A夢」、「李文斌」、「大
    衛梟」及所屬詐欺集團成年成員間，就上開三人以上共同犯
    詐欺取財之犯行，各有犯意聯絡及行為分擔，皆為共同正犯
    。
　㈣爰審酌被告2人正值青壯，不思循正當管道獲取財物，為牟取
    不法報酬，加入詐欺集團犯罪組織，擔任收取詐欺款項之工
    作，造成告訴人財產損失及精神痛苦，所生危害非輕，自應
    予非難，然被告2人犯後均坦承犯行，尚見悔悟，且被告湯
    尚蔚業與告訴人調解成立，有本院調解程序筆錄在卷可參，
    以積極行動賠償告訴人損失，再斟酌被告2人犯罪之動機、
    目的及渠等之智識程度、家庭經濟狀況等一切情狀，分別量
    處如主文所示之刑，以資懲儆。
　㈤被告湯尚蔚之辯護人雖請求依刑法第59條對被告湯尚蔚減輕
    其刑，並宣告緩刑云云。惟查：
　⒈按刑法第59條之酌量減輕其刑，必須犯罪另有特殊之原因與
    環境等，在客觀上足以引起一般同情，認為即使宣告法定最
    低度刑期猶嫌過重者，始有其適用。至行為人犯罪之動機、
    目的、犯罪之手段、犯罪後所生之損害、犯罪後之態度、犯
    罪行為人之生活狀況、品行、智識程度等，僅屬得於法定刑
    內審酌量刑之事項，非酌量減輕之理由。經查，被告湯尚蔚
    為求一己私利，參與詐欺集團負責「收水」之工作，使詐欺
    集團成員在詐欺告訴人後，能順利取得詐欺之款項，並造成
    告訴人受有鉅額財產損失，犯罪情節及惡性非微，被告湯尚
    蔚雖年僅19歲、家庭經濟狀況不佳，且有聽力不佳之情形，
    然被告湯尚蔚自陳具有高中肄業之智識程度，目前做工賺取
    生活費用等語（本院卷第223頁），其顯具有相當智識程度
    與判斷能力，且聽力不佳之狀況亦未導致被告湯尚蔚無從在
    社會尋求正常工作謀生之機會，惟被告湯尚蔚為求一己私利
    ，加入詐騙集團擔任「收水」之工作，影響社會治安甚鉅，
    是本院認被告湯尚蔚本案犯行在客觀上實不足引起一般同情
    而有即使宣告最低度刑，猶嫌過重而應予憫恕之情或有情輕
    法重之憾甚明。
  ⒉次按緩刑屬於刑罰權作用之一環，具有刑罰權之具體效應，
    亦即犯罪行為人因其犯罪行為而受論罪科刑，具有明確之刑
    罰宣示，但因基於刑事政策考量，認為其不需進入機構性處
    遇接受刑罰之執行較為適當，乃設定一定觀察期間，並配合
    緩刑期內附條件機制。又諭知緩刑屬法院裁判時得依職權裁
    量之事項，而緩刑之宣告，除應具備一定條件外，並須有可
    認為以暫不執行刑罰為適當之情形，始得為之（最高法院90
    年度台上字第4406號判決要旨參照）。經查，被告湯尚蔚固
    未曾因故意犯罪受有期徒刑以上刑之宣告，然被告湯尚蔚參
    與前揭詐騙集團之犯罪組織，涉嫌先後為多起詐欺取財犯行
    ，其所涉嫌之參與犯罪組織罪及多件詐欺取財罪嫌仍繫屬於
    臺灣橋頭地方檢察署、臺灣高雄地方檢察署、臺灣屏東地方
    檢察署及臺灣橋頭地方法院等各司法機關偵查或審理中，有
    臺灣高等法院被告前案紀錄表可佐，邇來詐欺犯罪案件層出
    不窮，經媒體反覆披載，政府對此亦大力掃蕩，然被告湯尚
    蔚執意加入詐騙集團，以有組織、有規模、縝密分工之方式
    ，共同詐騙無辜被害人之金錢，並造成偵查犯罪機關事後追
    查贓款及詐欺集團主謀成員之困難，而使詐欺集團更加氾濫
    ，助長原已猖獗之詐騙歪風，被告湯尚蔚所為對於社會治安
    之危害程度重大，被告湯尚蔚正屬青壯，貪圖己利而加入詐
    欺集團之犯罪組織，心態可議，為使其確實記取教訓並達成
    預防犯罪之效，本院認並無暫不執行為適當之情事，自不宜
    宣告緩刑，惟被告湯尚蔚犯後尚知悔悟，且與本案告訴人調
    解成立乙節，業經本院於量刑時斟酌再三，且業已從輕量刑
    ，併此敘明。
五、沒收部分
  ㈠按供犯罪所用、犯罪預備之物或犯罪所生之物，屬於犯罪行
    為人者，得沒收之，刑法第38條第2 項前段定有明文。經查
    ：
  ⒈扣案如附表一編號1所示之行動電話，為被告湯尚蔚所有供本
    案犯行所用之物，業據被告湯尚蔚於本院審理時陳述明確（
    本院卷第219頁），爰依刑法第38條2項規定宣告沒收。
　⒉扣案如附表二編號1所示之行動電話，雖為被告潘宏杰遭查扣
    而供本案犯行所用之物，然被告潘宏杰堅稱該手機為其向友
    人借得之物（本院卷第219頁），此外，亦查無證據證明為
    被告潘宏杰所有之物，爰不予宣告沒收。
　⒊至扣案如附表二編號4至5所示之車票，雖為被告潘宏杰為本
    件犯行搭乘公共運輸工具往來之車票，然此僅為被告潘宏杰
    之購票證明，非屬供其為本案犯行所用之物，爰均不予宣告
    沒收
  ㈡次按犯罪所得，屬於犯罪行為人者，沒收之，於全部或一部
    不能沒收或不宜執行沒收時，追徵其價額；犯罪所得已實際
    合法發還被害人者，不予宣告沒收或追徵，刑法第38條之1 
    第1 項前段、第3 項、第5 項分別定有明文。而犯罪所得已
    實際合法發還被害人者，不予宣告沒收或追徵；宣告前2 條
    之沒收或追徵，有過苛之虞、欠缺刑法上之重要性、犯罪所
    得價值低微，或為維持受宣告人生活條件之必要者，得不宣
    告或酌減之，刑法第38條之1 第5 項、第38條之2 第2 項亦
    有明文。又共同正犯之犯罪所得，沒收或追徵，應就各人所
    分得之數額分別為之；先前對共同正犯採連帶沒收犯罪所得
    之見解，已不再援用及供參考（最高法院104年第13次刑事
    庭會議決議意旨參照），所謂各人「所分得」，係指各人「
    對犯罪所得有事實上之處分權限」，法院應視具體個案之實
    際情形而為認定：倘若共同正犯各成員內部間，對於不法利
    得分配明確時，固應依各人實際分配所得沒收；然若共同正
    犯成員對不法所得並無處分權限，其他成員亦無事實上之共
    同處分權限者，自不予諭知沒收；至共同正犯各成員對於不
    法利得享有共同處分權限時，則應負共同沒收之責（最高法
    院104年度台上字第3937號判決意旨參照）。經查：
　⒈被告湯尚蔚將上開70萬元款項轉交集團之不詳成員後，獲得1
    200元之報酬，且扣案如附表一編號2所示之現金，其中之12
    00元即為被告湯尚蔚之前揭犯罪所得乙節，業經被告湯尚蔚
    於本院審理時確認無訛（本院卷第206頁、第219頁），然被
    告湯尚蔚業與告訴人調解成立，渠等調解成立內容雖係由被
    告湯尚蔚分期賠償告訴人之損失，然被告湯尚蔚於本院宣判
    前即已給付10萬元，有本院調解程序筆錄在卷可參，若再諭
    知沒收，衡屬過苛且欠缺刑法上之重要性，自無再宣告沒收
    之必要。至附表一編號2所示之其餘現金與本案無涉，要屬
    被告湯尚蔚個人之財物，本無從宣告沒收。
　⒉被告潘宏杰為本案犯行後，經由被告湯尚蔚轉交而取得如附
    表二編號2所示之薪資袋，該薪資袋內則裝有現金1萬1500元
    （本案僅查扣剩餘如附表二編號3所示之8546元），被告潘
    宏杰於本院審理時雖否認此筆款項係本案犯行之犯罪所得，
    並辯稱：該薪資袋是前1天去向其他被害人取款的報酬，但
    我忘了是去何處向何人取款云云（本院卷第206頁），然本
    院審酌被告潘宏杰於警詢時供稱：我因為7月8日擔任車手面
    交得手70萬元，分得1萬1500元報酬（偵卷第32頁），復於
    偵查中明確坦認稱：「（問：薪水怎麼算？）不知道，上星
    期對方拿3000元給我，昨天是拿8500元加3000元車資」等語
    （偵卷第159頁），再參以被告湯尚蔚於本院審理時亦稱：
    被查獲前一天，除了本案被害人之外，並沒有向其他被害人
    取款（本院卷第206頁），足徵被告潘宏杰於本院審理時之
    上開辯詞，要屬推諉之詞，不可採信，被告潘宏杰因本案之
    犯罪所得應為1萬1500元（含報酬8500元及車資300元），應
    可認定。是扣案如附表二編號2、3所示之物既為被告潘宏杰
    因本案取得之犯罪所得，應依刑法第38條之1 第1 項前段規
    定宣告沒收之；而未扣案之犯罪所得2954元（計算式：1萬1
    500元-扣案之8546元＝2954元），仍應依刑法第38條之1 第1
     項及第3 項之規定宣告沒收，並於全部或一部不能沒收或
    不宜執行沒收時，追徵其價額。至被告潘宏杰取得之款項雖
    包含3000元之車資，然犯罪所得之沒收並非刑罰，主要目的
    在於剝奪犯罪所得以預防犯罪，從而犯罪所得自無扣除成本
    之必要，附此敘明。 
五、不另為無罪諭知
  ㈠公訴意旨略以：被告2人就犯罪事實欄一之㈠部分所為，同時
    涉犯洗錢防制法第14條第1項之洗錢罪嫌等語。
  ㈡按犯罪事實應依證據認定之，無證據不得認定犯罪事實；不
    能證明被告犯罪者，應諭知無罪之判決，刑事訴訟法第154
    條第2項、第301條第1項分別定有明文。認定不利於被告之
    事實，須依積極證據，苟積極證據不足為不利於被告事實之
    認定時，即應為有利於被告之認定，更不必有何有利之證據
    ；認定犯罪事實所憑之證據，雖不以直接證據為限，間接證
    據亦包括在內，然而無論直接或間接證據，其為訴訟上之證
    明，須於通常一般之人均不致有所懷疑，而得確信其為真實
    之程度者，始得據為有罪之認定，倘其證明尚未達到此一程
    度，而有合理之懷疑存在時，事實審法院復已就其心證上理
    由予以闡述，敘明其如何無從為有罪之確信，因而為無罪之
    判決，尚不得任意指為違法（最高法院30年上字第816 號、
    76年台上字第4986號判例可參）。
  ㈢經查：　　　　
　⒈按掩飾或隱匿特定犯罪所得之本質、來源、去向、所在、所
    有權、處分權或其他權益者，為洗錢防制法第2條第2款所規
    定之洗錢行為。揆諸本款之立法理由，乃係欲將洗錢之各階
    段行為（包括處置、分層化、整合等各階段）予以明文規範
    ，因而就其中分層化之階段，參酌維也納公約第3條第1項第
    b款第ⅱ目規定之洗錢類型或態樣，例如出具虛假買賣契約書
    以掩飾不法金流、貿易洗錢態樣中以虛假貿易外觀掩飾不法
    金流移動、惡意擔任不動產名義人以掩飾購置該不動產之不
    法所得來源、提供帳戶以隱匿不法所得去向等，並參酌澳門
    預防及遏止清洗黑錢犯罪法第3條第3項等規定，而為本款之
    制定。職是之故，本款洗錢行為所稱之「掩飾」或「隱匿」
    行為之理解，自係以行為人另有類如上例等之具體行為，以
    製造金流斷點，隱匿不法所得（例如將贓款匯入人頭帳戶後
    領出，以隱匿不法所得之去向），或藉此漂白該不法所得，
    使該不法所得來源合法化，而掩飾該不法所得（例如佯以虛
    偽交易外觀，掩飾不法所得之來源），方能適法評價為本款
    「掩飾」或「隱匿」之洗錢行為。故如僅係犯罪集團內部成
    員間獲取不法所得後之單純交付行為，渠等並無另有上揭製
    造金流斷點之隱匿行為或使不法所得來源合法化之掩飾行為
    ，縱仍致使檢警難以查緝該等犯罪行為人及渠等不法所得，
    而發生實際上等同隱匿或掩飾之效果，仍與另有非法隱匿或
    掩飾之具體行為不同，自非屬本款所欲規範之洗錢行為。否
    則，任何數人間共犯之財產犯罪，只要該財產犯罪符合洗錢
    防制法所規定之特定犯罪，渠等間一有內部間單純交付不法
    所得之行為（例如內部間之分贓），即認渠等復涉犯洗錢罪
    ，豈非所有共犯特定財產罪者均可能成立洗錢罪，無限擴大
    本款洗錢罪之適用範疇，而逸脫防制洗錢之立法本旨，其理
    自不待言。
　⒉被告2人所屬詐欺集團向告訴人詐騙，係由車手潘宏杰收取現
    金款項，再由交予被告湯尚蔚轉交上游，其等收取、轉交財
    物之行為，僅係詐欺所得於詐欺集團成員間之單純內部移動
    ，並非另有任何製造金流斷點或使詐欺所得來源合法化之洗
    錢具體行為。被告2人所屬詐欺集團既非利用人頭帳戶、虛
    假交易外觀等掩飾或隱匿詐欺所得之行為，充其量其係將不
    法詐欺所得置於詐欺集團實力支配下之舉動，而應視為詐欺
    犯行之一部分，其與所屬詐欺集團所為犯罪行為之金流軌跡
    明確，並不足以使詐欺所得之來源合法化，亦未以人頭帳戶
    等方式製造金流斷點，尚無從掩飾、隱匿詐欺所得與本案犯
    罪之關聯性，自非屬洗錢防制法所規範之洗錢行為，核與洗
    錢防制法第14條第1項之洗錢罪有間（臺灣高等法院 109年
    度原上訴字第164號判決意旨參照）。
  ⒊綜上，依檢察官所提證據資料尚不足以證明被告2人確有洗錢
    犯行，本應為無罪之諭知，惟起訴意旨認此部分與上開經本
    院認定有罪部分具想像競合犯之裁判上一罪關係，爰不另為
    無罪之諭知。　
據上論斷，應依刑事訴訟法第273 條之1 第1 項、第299條第1項
前段，刑法第28條、第339條之4第1項第2款、第38條第2項、第3
8條之1 第1 項前段、第3 項，刑法施行法第1條之1第1項，判決
如主文。
本案經檢察官郭明嵐提起公訴，檢察官林文亮到庭執行職務。
中　　華　　民　　國　　111 　年　　2 　　月　　25　　日
                  刑事第十六庭  法  官  江彥儀
以上正本證明與原本無異。
如不服本判決應於收受判決後20日內向本院提出上訴書狀，並應
敘述具體理由；其未敘述上訴理由者，應於上訴期間屆滿後20日
內向本院補提理由書（均須按他造當事人之人數附繕本）「切勿
逕送上級法院」。
                                書記官  曾靖文
中　　華　　民　　國　　111 　年　　2 　　月　　25　　日
附錄論罪科刑法條
中華民國刑法第339條之4第1項
犯第339 條詐欺罪而有下列情形之一者，處一年以上七年以下有
期徒刑，得併科一百萬元以下罰金：
一、冒用政府機關或公務員名義犯之。
二、三人以上共同犯之。
三、以廣播電視、電子通訊、網際網路或其他媒體等傳播工具，
    對公眾散布而犯之。
附表一（湯尚蔚之扣案物）
編號 扣案物 數量 備註 1 IPHONE行動電話  1支 含門號0000000000號SIM卡1張 2 現金 新臺幣4685元 無 3 假鈔 80萬元 誘捕使用，已發還 
附表二（潘宏杰之扣案物）
編號 扣案物 數量 備註 1 oppo行動電話 1支 含門號0000000000號SIM卡1張 2 薪資袋 1個 無 3 現金 新臺幣8546元  4 台鐵車票 2張 無 5 高鐵車票 1張 無